臺灣新竹地方法院刑事判決
110年度金訴字第195號
公  訴  人  臺灣新竹地方檢察署檢察官
被      告  陳梅  



上列被告因違反洗錢防制法等案件，經檢察官提起公訴（110年
度偵字第4784號），本院依簡式審判程序判決如下：
    主  文
陳梅犯三人以上共同詐欺取財罪，處有期徒刑1年2月。緩刑4年
，並應依如附表所示和解内容履行。
    事實及證據
一、犯罪事實：
    陳梅於民國109年7月間某日起，基於參與犯罪組織之犯意，
    以微信通訊軟體參與其他真實姓名年籍不詳之成年人所屬3
    人以上，以實施詐術為手段所組成，具有持續性、牟利性之
    結構性組織，擔任取款角色，並聽從暱稱「陳煌」等人為首
    之詐欺集團成員。陳梅除了提供自己所有之銀行帳戶之外，
    於其他詐欺集團成員騙取他人金錢後，為掩飾、隱匿自己及
    詐欺集團犯罪所得之去向及所在，也會前往金融機構提款。
    陳梅與上開詐欺集團其他成年成員，共同意圖為自己不法之
    所有，基於3人以上共同犯詐欺取財及共同洗錢之犯意聯絡
    ，先翻拍傳送自己所有帳號000-00000000000000號之渣打銀
    行存摺帳戶(下稱詐欺帳戶)予詐欺集團成員，復由真實姓名
    、年籍不詳之詐欺集團機房成員，於同年月中旬期間，在通
    訊軟體LINE自稱駐阿富汗美軍「War Zone」，以匯款就可以
    離開阿富汗為由而施用詐術，致劉美娟陷於錯誤，於同年月
    15日9時45分許，從自己郵局岸裡分行帳號000-00000000000
    000號之帳戶匯款新臺幣（下同）52萬1,691元至詐欺帳戶，
    陳梅復於同日12時22分許，在新竹縣○○市○○○路0號之渣打銀
    行臨櫃提領詐欺帳戶內之54萬元得手後，隨即至新竹縣○○市
    ○○路0段000號1樓之統一超商文嘉門市交付予詐欺集團某女
    性成員，以此等迂迴層轉之方式，掩飾詐欺犯罪所得之去向
    。嗣劉美娟於匯款後察覺受騙而報警處理，經警循線查悉上
    情。　
二、證據名稱：
（一）被告陳梅於警局詢問時、檢察官偵查中之供述、本院準備
      程序訊問時及簡式審判程序審理時之自白。
（二）證人即告訴人劉美娟於警詢時之證述。
（三）告訴人匯款單據（郵政跨行匯款申請書）、詐欺帳戶交易
      明細各1份及被告於上開時、地提款之監視器畫面翻拍照
      片。
三、論罪科刑：　　　
（一）按組織犯罪防制條例係藉由防制組織型態之犯罪活動為手
      段，以達成維護社會秩序、保障人民權益之目的，乃於該
      條例第3條第1項前段與後段，分別對於「發起、主持、操
      縱、指揮」及「參與」犯罪組織者，依其情節不同而為處
      遇，行為人雖有其中一行為（如參與），不問其有否實施
      各該手段（如詐欺）之罪，均成立本罪。然在未經自首或
      有其他積極事實，足以證明其確已脫離或解散該組織之前
      ，其違法行為，仍繼續存在，即為行為之繼續，而屬單純
      一罪，至行為終了時，仍論為一罪。又刑法上一行為而觸
      犯數罪名之想像競合犯存在之目的，在於避免對於同一不
      法要素予以過度評價。自然意義之數行為，得否評價為法
      律概念之一行為，應就客觀構成要件行為之重合情形、主
      觀意思活動之內容、所侵害之法益與行為間之關連性等要
      素，視個案情節依社會通念加以判斷。刑法刪除牽連犯之
      規定後，原認屬方法目的或原因結果，得評價為牽連犯之
      二犯罪行為間，如具有局部之同一性，或其行為著手實行
      階段可認為同一者，得認與一行為觸犯數罪名之要件相侔
      ，依想像競合犯論擬。倘其實行之二行為，無局部之重疊
      ，行為著手實行階段亦有明顯區隔，依社會通念難認屬同
      一行為者，應予分論併罰。因而，行為人以一參與詐欺犯
      罪組織，並分工加重詐欺行為，同時觸犯參與犯罪組織罪
      及加重詐欺取財罪，雖其參與犯罪組織之時、地與加重詐
      欺取財之時、地，在自然意義上非完全一致，然二者仍有
      部分合致，且犯罪目的單一，依一般社會通念，認應評價
      為一罪方符合刑罰公平原則，應屬想像競合犯，如予數罪
      併罰，反有過度評價之疑，實與人民法律感情不相契合（
      最高法院107年度台上字第1066號判決意旨參照）。
（二）洗錢防制法業於105年12月28日修正公布，並於106年6月2
      8日生效施行（下稱新法）。修正前該法（下稱舊法）第1
      條揭櫫之立法目的為「防制洗錢，追查重大犯罪」，而本
      次修法後修正為「為防制洗錢，打擊犯罪，健全防制洗錢
      體系，穩定金融秩序，促進金流之透明，強化國際合作」
      ，其立法目的及保護法益，已自單純國家對重大（特定）
      犯罪之追訴及處罰，擴增至防制洗錢體系之健全、金融秩
      序之穩定及透明金流軌跡之建置。至於洗錢犯罪本質在於
      影響合法資本市場並阻撓偵查，且洗錢之行為包含處置（
      即將犯罪所得直接予以處理）、多層化（即為使偵查機關
      難以追查金流狀況，以迂迴層轉、化整為零之多層化包裝
      方式，掩飾或隱匿特定犯罪所得）及整合（即收受、持有
      或使用他人犯罪所得，使該犯罪所得披上合法之外衣，回
      歸正常金融體系）等各階段行為，其模式不祗一端，故為
      澈底打擊洗錢犯罪，新法乃參照相關國際標準建議及公約
      之洗錢行為定義，將洗錢行為之處置、多層化及整合等各
      階段，全部納為洗錢行為，而於新法第2條規定：「本法
      所稱洗錢，指下列行為：一、意圖掩飾或隱匿特定犯罪所
      得來源，或使他人逃避刑事追訴，而移轉或變更特定犯罪
      所得。二、掩飾或隱匿特定犯罪所得之本質、來源、去向
      、所在、所有權、處分權或其他權益者。三、收受、持有
      或使用他人之特定犯罪所得。」以求與國際規範接軌。從
      而，行為人對於特定犯罪所得，基於洗錢之犯意，參與整
      體洗錢過程中任一環節之處置、分層化或整合行為，致生
      新法所保護法益之危險者，即應屬新法所欲禁絕之洗錢行
      為。基此，洗錢之定義，在新法施行後，與舊法之規定已
      然有別，因而過往實務見解認為，行為人對犯特定犯罪所
      得之財物或利益作直接使用或消費之處分行為，或僅將自
      己犯罪所得財物交予其他共同正犯，祗屬犯罪後處分或移
      轉贓物之行為，非本條例所規範之洗錢行為，已與新法所
      規定之洗錢態樣有所扞格。因為行為人如意圖掩飾或隱匿
      特定犯罪所得來源，而將特定犯罪所得直接消費處分，或
      移轉交予其他共同正犯予以隱匿，甚或交由共同正犯以虛
      假交易外觀掩飾不法金流移動，依新法規定，皆已侵害新
      法之保護法益，係屬新法第2條第1或2款之洗錢行為，尚
      難單純以不罰之犯罪後處分贓物行為視之（最高法院110
      年度台上字第809號判決意旨參照）。查被告陳梅與「陳
      煌」及其所屬詐欺集團成員等人共同基於上開犯意之聯絡
      ，由被告陳梅自上開帳戶提領詐欺取財款項，將犯罪所得
      款項交予詐欺集團某女性成員，所為已製造金流斷點，隱
      匿詐欺所得財物之去向，即被告上開所為係掩飾或隱匿特
      定犯罪所得去向、所在，而移轉詐欺取財之特定犯罪所得
      之行為甚明。　　　
（三）論罪：被告陳梅所為係犯組織犯罪防制條例第3條第1項後
      段之參與組織罪、刑法第339條之4第1項第2款之3人以上
      共同詐欺取財罪及洗錢防制法第14條第1項之一般洗錢罪
      。
（四）共同正犯：按共同正犯之成立，祇須具有犯意之聯絡，行
      為之分擔，既不問犯罪動機起於何人，亦不必每一階段犯
      行，均經參與；共同正犯間，非僅就其自己實施之行為負
      其責任，並在犯意聯絡之範圍內，對於他共同正犯所實施
      之行為，亦應共同負責，換言之，共同正犯，係在合同之
      意思內各自分擔犯罪行為之一部，相互利用他人之行為，
      以達其犯罪之目的者，即應對全部所發生之結果，共同負
      責；另共同正犯之意思聯絡，原不以數人間直接發生者為
      限，即有間接之聯絡者，亦包括在內，如甲分別邀約乙、
      丙犯罪，雖乙、丙間彼此並無直接之聯絡，亦無礙於其為
      共同正犯之成立。查一般詐欺集團之犯罪型態及模式，自
      收集被害人個人資料、撥打電話等方式實行詐欺、提領詐
      得款項、繳回贓款、分贓等各階段，乃需由多人縝密分工
      方能完成之集團性犯罪，倘其中有任一環節脫落，顯將無
      法順遂達成詐欺集團詐欺取財之結果。被告於加入上開詐
      欺集團後，雖非居於核心地位，亦未自始至終參與各階段
      之犯行，然其主觀上對該詐欺集團呈現細密之多人分工模
      式及彼此扮演不同角色、分擔相異工作而屬有結構性組織
      等節，已有所認知，且其所參與者既係本件整體詐欺取財
      犯罪計畫不可或缺之重要環節，而與該詐欺集團其他成員
      間，在合同意思範圍內，各自分擔犯罪行為之一部，彼此
      相互利用他人之行為，最終共同達成其等詐欺取財犯罪之
      目的，則被告自應就其參與之詐欺取財犯行，同負全責。
      故被告與該詐欺集團其他成員間，就上開犯行，具有犯意
      之聯絡及行為之分擔，應依刑法第28條之規定，論以共同
      正犯。　　　
（五）又被告係以一行為同時觸犯組織犯罪防制條例第3條第1項
      後段之參與組織罪、刑法第339條之4第1項第2款之三人以
      上共同詐欺取財罪及洗錢防制法第14條第1項之一般洗錢
      罪，為想像競合犯，應依刑法第55條規定，從一重論以刑
      法第339條之4第1項第2款之三人以上共同詐欺取財罪處斷
      。
（六）科刑：關於本件應該要判被告多久的刑度部分，本院依照
      刑法第57條的規定，以被告的責任為基礎，考慮到被告正
      值壯年，有相當之謀生能力，不思以正當方式獲取金錢，
      竟加入詐欺集團而為本案詐欺犯行，造成被害人之財產損
      害，更嚴重影響社會治安，所為實無足取，惟念及被告犯
      後終能坦承犯行，態度尚屬良好，兼衡被告於詐騙集團中
      所擔任之分工角色與所生危害程度、告訴人受騙金額多寡
      、被告為高中畢業之智識程度、曾經從事生產女工、傳銷
      、因為身體不好現在沒辦法工作、家中有先生、沒有小孩
      、經濟狀況有時候去從事清潔工作、有跟別人借過10萬元
      等一切情狀，量處如主文所示之刑，以資懲儆。
（七）緩刑：查被告前未曾因故意犯罪受有期徒刑以上刑之宣告
      ，此有臺灣高等法院被告前案紀錄表及刑案資料查註紀錄
      表各1份在卷可查，茲念其因一時失慮，致罹刑典，惟犯
      罪後坦承犯行，且已與告訴人達成民事和解，願意賠償40
      萬元，有本院110年度附民字第272號和解筆錄附卷可查（
      見本院卷第37至38頁），告訴人亦表示願意給予被告緩刑
      之機會，有前揭和解筆錄可查，經此偵查程序及科刑之教
      訓後，應已知所警惕，相信不會再犯，本院綜核各情認上
      開刑之宣告，已足策其自新，所宣告之刑，以暫不執行為
      適當，爰依刑法第74條第1項第1款之規定，諭知宣告緩刑
      4年，以啟自新。另為保障告訴人之受償權利，併依刑法
      第74條第2項第3款之規定命被告應依如附表所示和解筆錄
      內容履行，此部分依同條第4項規定得為民事強制執行名
      義。倘被告嗣後違反此項緩刑宣告之負擔情節重大，足認
      原宣告之緩刑難收其預期效果，而有執行刑罰之必要者，
      依刑法第75條之1第1項第4款規定，尚得撤銷其緩刑宣告
      ，併予敘明。
四、不予諭知沒收之說明：
（一）按共同正犯犯罪所得之沒收或追徵，應就各人所分得之數
      為之，倘若共同正犯內部間，對於不法利得分配明確時，
      應依各人實際分配所得宣告沒收（最高法院107年度台上
      字第1572號判決意旨參照）。犯罪所得，屬於犯罪行為人
      者，沒收之；前2項之沒收，於全部或一部不能沒收或不
      宜執行沒收時，追徵其價額，刑法第38條之1第1項前段、
      第3項分別定有明文。然查，被告於警詢時供稱：「我沒
      有獲利，微信名稱「陳煌」之人還欠我新臺幣11多萬元」
      等語（見偵卷第10頁反面），故尚難認被告有因此實際取
      得何報酬或利益，爰就被告不予宣告沒收犯罪所得，附此
      敘明。
（二）又洗錢防制法第18條第1項規定「犯第14條之罪，其所移
      轉、變更、掩飾、隱匿、收受、取得、持有、使用之財物
      或財產上利益，沒收之；犯第15條之罪，其所收受、持有
      、使用之財物或財產上利益，亦同」，此一規定採取義務
      沒收主義，只要合於前述規定，法院固應為相關沒收之諭
      知，然該洗錢行為之標的是否限於行為人所有者始得宣告
      沒收，法無明文，實務上一向認為倘法條並未規定「不問
      屬於犯罪行為人與否均沒收」時，自仍以屬於被告所有者
      為限，始應予沒收。本院認在洗錢防制法並未規定「不問
      屬於犯罪行為人與否」之情形下，自宜從有利於被告之認
      定。查被告本案所提領而交付或轉交上手之未扣案詐欺贓
      款，固為被告共同犯本案之罪所得財物，然該款項業已交
      付詐欺集團某女性成員，業如前述，該等款項既非被告所
      有，亦非在其實際掌控中，是就其等收受、持有之財物自
      不得適用上開洗錢防制法之特別沒收規定予以宣告沒收之
      。　　　
（三）另就被告之詐欺帳戶，雖為其所有且供其本案犯罪所用之
      物，惟上開物品單獨存在尚不具刑法上之非難性，且就沒
      收制度所欲達成之社會防衛目的亦無任何助益，且該帳戶
      業經列為警示帳戶，再遭被告或詐騙集團成員持以利用之
      可能性甚微，欠缺刑法上之重要性，為免耗費司法資源，
      爰參酌刑法第38條之2第2項規定，認無諭知沒收、追徵之
      必要，附此敘明。　　
五、不予諭知強制工作之說明：
    按犯第1項之罪者，應於刑之執行前，令入勞動場所，強制
    工作，其期間為3年，組織犯罪防制條例第3條第3項固有明
    文，然該條例第3條第3項宣告刑前強制工作部分，並未依個
    案情節，區分行為人是否具有反社會的危險性及受教化矯治
    的必要性，一律宣付刑前強制工作3年。然則，衡諸該條例
    所規定之強制工作，性質上原係對於有犯罪習慣，或因遊蕩
    、懶惰成習而犯罪者，所為之處置，修正後該條例既已排除
    常習性要件，從而，本於法律合憲性解釋原則，依司法院釋
    字第471號關於行為人有無預防矯治其社會危險性之必要，
    及比例原則等與解釋意旨不相衝突之解釋方法，為目的性限
    縮，對犯該條例第3條第1項之參與犯罪組織罪者，視其行為
    之嚴重性、表現之危險性、對於未來行為之期待性，以及所
    採措施與預防矯治目的所需程度，於有預防矯治其社會危險
    性之必要，且符合比例原則之範圍內，始由法院依該條例第
    3條第3項規定，一併宣告刑前強制工作（最高法院刑事大法
    庭108年度台上大字第2306號裁定意旨參照）。本案被告加
    入本案詐欺集團擔任提款，除提供帳戶外，並負責領款及交
    付款項工作，而與本案詐欺集團成員共同詐欺告訴人，所為
    固非可取，惟其於加入該集團後不久即為警查獲，參與犯罪
    組織之期間甚短，所為提款行為亦僅有1次，復查無證據足
    認其為警查獲後，尚有相類犯行，自難僅憑其此部分加重詐
    欺犯行，遽認其行為已達極為嚴重之程度。至其因欠缺正確
    工作觀念而犯本案加重詐欺犯行，改正其詐欺犯行之有效方
    法，應在於提供適當之更生教育及保護、就業機會及社會扶
    助等，並非僅有執行強制工作之保安處分一途，是依比例原
    則，並綜合其所表現之危險性及對其未來之期待性等情，應
    認對其宣告有期徒刑之刑，已與其本案犯行之處罰相當，而
    足收懲儆之效，尚無併予宣告強制工作以預防矯治其社會危
    險性之必要，附此敘明。
六、依刑事訴訟法第273條之1第1項、第299條第1項前段，判決
    如主文。
本案經檢察官洪期榮提起公訴，檢察官高上茹到庭執行職務。
中　　華　　民　　國　　110 　年　　10　 月　　29　　日
                  刑事第七庭  法  官  馮俊郎
以上正本證明與原本無異。
如不服本判決應於收受本判決後20日內向本院提出上訴書狀，上
訴書狀應敘述具體理由。上訴書狀未敘述上訴理由者，應於上訴
期間屆滿後20日內補提理由書狀於本院（均須按他造當事人之人
數附繕本）「切勿逕送上級法院」。
告訴人或被害人如對於本判決不服者，應具備理由請求檢察官上
訴，其上訴期間之計算係以檢察官收受判決正本之日期為準。
中　　華　　民　　國　　110 　年　　10　　月　　29　　日
                              書記官　林欣緣
附錄本案論罪科刑實體法條全文：
組織犯罪防制條例第3條第1項
發起、主持、操縱或指揮犯罪組織者，處3年以上10年以下有期
徒刑，得併科新臺幣1億元以下罰金；參與者，處6月以上5年以
下有期徒刑，得併科新臺幣1千萬元以下罰金。但參與情節輕微
者，得減輕或免除其刑。

刑法第339條之4
犯第339條詐欺罪而有下列情形之一者，處1年以上7年以下有期
徒刑，得併科1百萬元以下罰金：
一、冒用政府機關或公務員名義犯之。
二、三人以上共同犯之。
三、以廣播電視、電子通訊、網際網路或其他媒體等傳播工具，
    對公眾散布而犯之。
前項之未遂犯罰之。

洗錢防制法第2條
本法所稱洗錢，指下列行為：
一、意圖掩飾或隱匿特定犯罪所得來源，或使他人逃避刑事追訴
    ，而移轉或變更特定犯罪所得。
二、掩飾或隱匿特定犯罪所得之本質、來源、去向、所在、所有
    權、處分權或其他權益者。
三、收受、持有或使用他人之特定犯罪所得。
　　
洗錢防制法第14條
有第二條各款所列洗錢行為者，處7年以下有期徒刑，併科新臺
幣5百萬元以下罰金。
前項之未遂犯罰之。
前二項情形，不得科以超過其特定犯罪所定最重本刑之刑。

附表：
字號 給付對象與方法／單位：新臺幣（下同） 本院110年度附民字第272號和解筆錄 被告陳梅願給付原告劉美娟40萬元，給付方式如下：自110年9月30日起，於每月30日前給付8,000元，並匯入原告指定之金融帳戶(神岡岸裡郵局、戶名：劉美娟、帳號：0000000-0000000號)，直至全部清償完畢為止，如有一期未給付，視為全部到期。